臺灣臺中地方法院刑事判決　96年度易字第4895號
公　訴　人　臺灣臺中地方法院檢察署檢察官
被　　　告　甲○○
上列被告因詐欺案件，經檢察官提起公訴（96年度偵字第20170
號），本院判決如下：
    主    文
甲○○共同犯詐欺取財罪，處有期徒刑捌月，減為有期徒刑肆月
，如易科罰金，以新臺幣壹仟元折算壹日。
    犯罪事實
一、甲○○與同居人張福中（未據檢察官偵查起訴）共同基於意
    圖為自己不法所有之犯意聯絡，於民國九十五年九、十月間
    ，持內容不詳之藍晒圖，向乙○○及丁○○誆稱：該藍晒圖
    是開發商畫的圖，渠等與臺中市○○○街與育才街商場騎樓
    攤位出租開發案之開發商係好友，業已取得該開發案之騎樓
    攤位出租經營權，但於簽約時，需先給付押金及租金云云，
    並由張福中帶乙○○、丁○○前往臺中市○○街、育才街口
    實地勘察，復由有犯意聯絡但姓名年籍不詳成年人佯裝開發
    商在甲○○位在臺中市○○區○○街五十號八樓之二住處內
    ，與甲○○、張福中假裝商談此開發案，用以取信於乙○○
    、丁○○，力邀乙○○及丁○○投資，致使乙○○與丁○○
    均不疑有他，陷於錯誤而應允之。乙○○即先後於同年九、
    十月間某日，在臺中市○○街六七號之辦公處所，交付現金
    新臺幣（下同）十萬元及面額六萬元之支票給張福中，復於
    同年十一月二十六日在甲○○與張福中之居住處即臺中市○○區○○街五十號八樓之二，交付現金十四萬元給甲○○；
    丁○○則於同年十一月七日、同年月八日，均在南投縣名間
    鄉○○街華山巷六號之住處，各交付現金十萬元予張福中，
    另於同年十一月二十六日在甲○○與張福中之上址居住處，
    交付十萬元予甲○○。嗣經乙○○及丁○○發現上述開發案
    遲遲未動工，更無招商情形，又找不到張福中，始知受騙。
二、案經乙○○及丁○○訴由臺灣嘉義地方法院檢察署呈請臺灣
    高等法院檢察署令轉臺灣臺中地方法院檢察署檢察官偵查起
    訴。
    理    由
一、證據能力之說明：
（一）按證人依法應具結而未具結者，其證言或鑑定意見不得作
      為證據。刑事訴訟法第一百五十八條之三定有明文。而告
      訴人之指訴雖係以使被告受刑事訴追為目的，但非同法第
      三條所稱之「當事人」，乃當事人以外之第三人，除依同
      法第二百七十一條之一規定到庭單純陳述意見時，毋庸具
      結外，如就與待證事實有重要關係之親身知覺、體驗事實
      陳述時，即居於證人之地位，依上開增訂公布之規定，自
      應依同法第一百八十六條第一項規定命其具結，使告訴人
      知悉其有據實陳述之義務，以擔保其證言之真實性，該供
      述證據始具證據能力，如未踐行人證之法定調查程序，應
      不得作為證據。最高法院九十三年度台上字第六八三八號
      刑事判決可資參照。查證人乙○○於偵查中係以告訴人之
      身分應訊，其中就與上揭犯罪事實有重要關係之陳述，係
      居於證人之地位，但檢察官並未令其供前或供後具結，揆
      諸首揭規定，關於該等部分之陳述，即不得作為證據。
（二）次按被告以外之人於審判外之陳述，雖不符刑事訴訟法第
      一百五十九條之一至第一百五十九條之四之規定，而經當
      事人於審判程序同意作為證據，法院審酌該言詞陳述或書
      面陳述作成時之情況，認為適當者，亦得為證據。當事人
      、代理人或辯護人於法院調查證據時，知有第一百五十九
      條第一項不得為證據之情形，而未於言詞辯論終結前聲明
      異議者，視為有前項之同意。刑事訴訟法第一百五十九條
      之五定有明文。查被告甲○○於本院準備程序時，對於本
      案偵查卷內之人證、書證，均同意有證據能力，得採為本
      案之證據，迄至本案言詞辯論終結前，對於卷內之人證、
      書證，亦未聲明異議，有本院準備程序筆錄及審判筆錄在
      卷可考，另經本院審酌卷內各該人員陳述時之情狀（不包
      括證人乙○○於偵查中經本院認定無證據能力之陳述），
      均查無被違法取供或非出於自由意志之情形，相關書證亦
      查無違法取證或造假虛捏之情事，以之作為本案之證據，
      皆屬適當，依前揭規定，本案所有卷內之人證（不包括證
      人乙○○於偵查中經本院認定無證據能力之陳述）、書證
      均得為本案之證據，合先敘明。
二、訊據被告對於其與張福中有於前揭時、地邀請證人乙○○、
    丁○○參加臺中市○○街、育才街口商場開發案，並提供藍
    晒圖給證人乙○○、丁○○，及帶至現場勘察，之後，確有
    向證人乙○○、丁○○各收取三十萬元，但該商場卻遲遲未
    能動工等事實，固坦承不諱，惟矢口否認有何詐欺取財犯行
    ，辯稱：本件投資案是案外人張福中向伊提起的，原本是要
    向證人乙○○、丁○○借款，但渠等不願意，希望以投資方
    式加入，才共同參與投資。由於案外人張福中說開發案需要
    疏通，故向證人乙○○、丁○○收取之六十萬元，均交由案
    外人張福中處理，伊原本以為投資案用地是水利局的，因該
    商場遲遲未動工，才啟疑，經查證結果，發現該地是國有財
    產局的，開發案出了問題，以致沒有成功，伊並無心詐騙證
    人乙○○、丁○○云云。經查：
（一）上揭犯罪事實，除有被告之前開自白外，復經證人乙○○
      、丁○○於本院審理時結證綦詳，且證人乙○○、丁○○
      所證情節互核相符，並有九十五年十一月二十六日書立之
      協議書二份、存證信函一紙、案外人張福中於九十五年十
      一月七日書寫給證人丁○○之協議書一份、收據一紙附卷
      可稽。
（二）被告雖辯稱：原本只是要跟證人乙○○、丁○○借錢，是
      渠等要求參與投資云云，但證人乙○○到庭結證稱：「（
      問：當初為何談到投資？）九十五年九月、十月被告及她
      先生張福中有提在臺中市○○街與育才街口有一個商場要
      開發，他們有取得商場的騎樓攤位的經營權，邀我及丁○○入股投資，投資騎樓攤位需要跟開發商要簽約，需要押
      金及租金，就是需要資金，就邀我們入股，那時候有說總
      共七股，我和丁○○各佔其中一股，一股是三十萬元．．
      ．」、「（問：本件投資案是被告主動跟你提及或什麼管
      道得知？）我完全沒有商場的訊息，是被告他們主動來找
      我的。」、「（問：被告表示本件投資案想要先跟你用借
      款方式借錢，後來是你想參與投資，是如此嗎？）沒有。
      我的信仰是不能借別人錢，且被告一開始也沒有提到借錢
      ，一開始就說要投資。」等語（本院卷第二八至三一頁）
      ；另證人丁○○到庭亦結證稱：「（問：你參與本件被告
      所邀約的投資案之前，是否認識被告？）不認識。」、「
      （問：你既然不認識被告，當初是怎麼參與這件投資案？
      ）經由乙○○介紹認識張福中開始的。」、「（問：你當
      初為何會想要投資這三十萬元，理由？）投資報酬率不錯
      ，當初張福中及被告說的時候，他們說一中街商場投資案
      ，每個月固定可以有四萬元收入，找我們去商談，當初張
      福中也有拿出壹份地圖，我和張福中及我太太到現場去現
      勘，現場蠻熱鬧的，我覺得投資案不錯，就參與了。」、
      「（問：被告表示投資案開始本來是想跟你借錢的方式借
      款，後來你聽到之後自己想要投資，所以改成投資方式，
      情形是像他所言嗎？）之前張福中有跟我提到投資案，我
      就覺得很有興趣，有稍微跟他談了一下，有談到說這個投
      資案過後，再另外談借貸的事情，張福中想要另外跟我借
      錢，他說有多少先借多少，但我沒有答應。」等語（本院
      卷第三四至三六頁），顯然均無被告所辯本來只是要向證
      人乙○○、丁○○借款，是證人乙○○、丁○○表示要參
      與投資之情形。再參以證人乙○○在建設公司擔任業務，
      與被告認識三至五年，與案外人張福中亦認識半年至一年
      之時間，被告若想購買，會找證人乙○○（本院卷第二九
      、三三、三四頁），足見證人乙○○與被告、案外人張福
      中之情誼匪淺，亦無任何仇恨怨隙，證人丁○○則係參與
      本投資案才認識被告、案外人張福中，彼此間原本亦無任
      何過節糾葛，已難認證人乙○○、丁○○有何虛捏故事之
      動機及必要。況且，證人乙○○、丁○○到庭作證時，均
      於供前具結，表示當據實陳述，絕無匿、飾、增、減，有
      證人結文在卷可佐，渠等二人當亦無甘冒自身觸犯偽證罪
      責之危險，而設詞誣攀被告入罪之理。據上，應認證人乙○○、丁○○相互吻合之證述，係符實情，堪予採信。被
      告此部分之辯解，並非事實，委不可取。
（三）被告雖又辯稱：錢是交給案外人張福中拿去疏通，並無訛
      騙證人乙○○、丁○○云云，但查：
  １、證人乙○○到庭結證稱：「九十五年九月、十月被告及她
      先生張福中有提在臺中市○○街與育才街口有一個商場要
      開發，他們有取得商場的騎樓攤位的經營權，邀我及丁○○入股投資，投資騎樓攤位需要跟開發商要簽約，需要押
      金及租金，就是需要資金，就邀我們入股．．．張福中還
      拿商場的規劃圖，也帶我們去現場實地看，有回張福中和
      被告在大恩街的家討論．．．」、「（問：你剛才提到張
      福中有拿一個商場規劃圖，現在在何處？）我不知道，在
      他們大恩街的家裡有拿給我看，並帶我們到現場看。．．
      ．」、「（問：你當初會投資新臺幣三十萬元，你本身根
      據什麼基礎認為可行？）他們所說的攤位數會有租金收入
      及扣除每個月的管銷費用，認為會賺錢，且被告跟張福中
      說一定賺錢。」、「（問：他們有保證一定賺錢？）他們
      說的很不錯，我有稍微算一下認為不會血本無歸。」、「
      （問：你提到被告及張福中可以取得商場的經營權，他們
      有告知商場土地取得上會發生什麼問題？）他們說已經排
      除，地上物拆遷已經處理掉，是在跟我商談時說的，且說
      開發商是被告及張福中的好朋友，他們已經取得騎樓的經
      營權。」、「（問：被告有表示開發商是誰？）他們有安
      排一個人到他們家去，叫我不要亂問，那個人應該就是他
      們說的開發商，時間是在我交錢之前，為何取信於我，我
      現在認為是他們安排的，在那個人還沒有來之前，他們叫
      我不要亂問，要我聽就好，那個人來之後，從被告、張福
      中與那個人的交談，讓我覺得那個人就是開發商，所以更
      會覺得他們說的是真的，是在大恩街被告住處，在場有我
      、丁○○、被告、張福中及那個人，他們說這個案子很保
      密，叫我不要亂問，出去也不要亂講，所以我沒有那個人
      的名片。」、「（問：被告及張福中跟你收取三十萬元時
      ，有說這筆錢的用途是要拿來作所謂的疏通嗎？）沒有，
      協議書第二條約定的很清楚，是要支付租金及押金，沒有
      提到要支付紅包或什麼的。」、「（問：以你本身的工作
      及學經歷，當初有沒有辦法向相關政府機關查詢有這個開
      發案件？）我覺得公家的、要投標的不容易查證，我自己
      覺得我沒有能力查證。」等語，核與證人丁○○到庭結證
      稱：案外人張福中有拿出一份地圖（按即證人乙○○所指
      之藍晒圖），並帶伊及伊太太到現場勘察，但未提到開發
      商是何人或何公司，表示開發商是案外人張福中的朋友，
      不可以洩露出去，伊所交付之金錢是要做押金及支付先墊
      款項，且在洽談過程中，伊與證人乙○○曾在被告家中，
      看到被告與一不知名商談開發案的事情等語相符。
  ２、另觀諸被告與證人乙○○、丁○○簽立之協議書內容，其
      中第點係約定：「利潤分配：無論盈虧，乙方（按即被
      告）應每個月分配新台幣肆萬元正給甲方（按即證人乙○○、丁○○）．．．」，第肆點復約定：「甲方可隨時終
      止投資合約，乙方同意以新台幣拾捌萬元正收回甲方股
      權，並於甲方告知後一個月內以現金付訖。」，第伍點又
      約定：「本協議書以一年為限到期時乙方應退還甲方新台
      幣拾萬元正。」，有被告與證人乙○○、丁○○於九十
      五年十一月二十六日簽立之協議書存卷可查。對此，證人
      乙○○到庭結證稱：「（問：協議書第四點、第五點為何
      如此約定？）他們說的，他們說穩賺不賠，他們說他們會
      賺的更多，但只分配給我們這些。原本他們說的利潤還更
      高，我覺得太離譜。」等語；證人丁○○亦到庭結證稱：
      「（問：協議書有提到利潤分配及隨時可以終止合約且收
      回股權，內容主要是誰提議的？）張福中。」等語。足見
      被告與案外人張福中係以臺中市○○街與育才街口附近商
      圈現有之榮景，及允諾若投資可獲取超高利潤，甚至保證
      還本之假象為餌，誘使證人乙○○、丁○○陷於錯誤，而
      應允投資。
  ３、據上可知，被告及案外人張福中係以提供藍晒圖、帶證人
      乙○○、丁○○到一中街與育才街商場勘察，先引起證人
      乙○○、丁○○之投資興趣，再以此開發案獲利豐厚、保
      證還本之假象，提高證人乙○○、丁○○之投資意願，之
      後，再以本投資案需保密行事，不能多問為由，搪塞、妨
      礙證人乙○○、丁○○查證投資虛實之可能性，甚至，串
      通姓名年籍不詳之成年人喬裝開發商至被告家中商談開發
      案情，以堅定證人乙○○、丁○○對於此開發案之信心，
      誤信確有此開發案之存在，證人乙○○、丁○○因此先後
      各交付三十萬元予被告及案外人張福中。而被告及案外人
      張福中在收取上開六十萬元之款項後，果然並非依照原先
      向證人乙○○、丁○○邀約投資之說詞，用以支付開發案
      之押金或墊付款項，而係擅自挪作他用，被告與案外人張
      福中確有訛騙證人乙○○、丁○○錢財之事實，至臻明確
      。
  ４、再者，證人乙○○係因認識被告，才進而認識案外人張福
      中，證人丁○○則因本案投資案才認識被告、案外人張福
      中，於商談此投資案時，除到現場勘察部分，被告並未同
      行外，其餘經過，被告均有參與，最後亦由被告與證人乙○○、丁○○簽立協議書及收取投資尾款，顯然被告就力
      邀證人乙○○、丁○○參與本案投資之情形，不僅知之甚
      詳，且有確實參與，再參以被告與案外人張福中於九十五
      年九、十月間係同居關係，被告與案外人張福中就前揭詐
      欺取財計謀及實施，確有犯意之聯絡及行為之分擔，更屬
      無疑。被告自偵查時起迄至本院言詞辯論終結時止，對於
      重要案情均避重就輕，不願吐實，對於所辯亦未能提出任
      何證據以實其說，其空言否認詐欺證人乙○○、丁○○，
      云云，顯然毫無依憑，不可採信。
（四）綜上所述，證人乙○○、丁○○之指訴查無瑕疵可指，堪
      信實在；被告所為辯解，則無足取。從而，本件事證明確
      ，被告上開犯行，洵堪認定。
三、核被告所為，係犯刑法第三百三十九條第一項之詐欺取財罪
    。被告、案外人張福中與姓名年籍不詳佯裝開發商之成年人
    間就上開犯行，有犯意之聯絡及行為之分擔，皆為共同正犯
    。被告雖陸續向證人乙○○、丁○○收取各三十萬元，惟其
    仍屬一犯意之接續多次行為，各侵害一個法益，應為接續犯
    ，屬單純一罪。被告一詐欺取財行為，同時侵害證人乙○○
    、丁○○兩人之法益，觸犯同一罪名，為同種想像競合犯。
    爰審酌被告前無任何犯罪紀錄，素行良好，有臺灣高等法院
    被告前案紀錄表可按，其為貪圖私利，與案外人張福中共謀
    詐欺犯行，犯罪之動機、目的單純，手段平和，訛騙證人乙○○、丁○○之金錢各三十萬元，造成之損害非小，惟收取
    之款項悉交由案外人張福中處理，被告所得利益不大，再考
    之被告之智識、生活情狀，暨犯後未能償還證人乙○○、丁○○分文，又矢口否認犯行，態度非佳等一切情狀，量處如
    主文所示之刑，以資懲儆。末查，被告犯罪時間，係於九十
    六年四月二十四日以前，合於中華民國九十六年罪犯減刑條
    例第二條第一項規定之基準日之前，所宣告之刑又未逾有期
    徒刑一年六月，不在該條例第三條第一項第十五款所定排除
    減刑之列，應依該條例第二第一項第三款之規定，減其刑期
    二分之一，並依該條例第九條規定，諭知易科罰金之折算標
    準。
據上論斷，應依刑事訴訟法第二百九十九條第一項前段，刑法第
二十八條、第三百三十九條第一項、第五十五條、第四十一條第
一項前段，刑法施行法第一條之一第一項、第二項前段，中華民
國九十六年罪犯減刑條例第二條第一項第三款、第七條、第九條
，判決如主文。
本案經檢察官丙○○到庭執行職務
中　　華　　民　　國　　96　　年　　12　　月　　20　　日
            刑事第十一庭  審判長法　官　王世華
                                法　官　林慶郎
                                法　官　莊嘉蕙
以上正本證明與原本無異。
如不服本判決，應於送達後十日內向本院提出上訴狀（須附繕本
），上訴於臺灣高等法院臺中分院。
                                書記官　魏愛玲
中　　華　　民　　國　　96　　年　　12　　月　　20　　日
附錄論罪科刑法條
中華民國刑法第339條第1項
意圖為自己或第三人不法之所有，以詐術使人將本人或第三人之
物交付者，處五年以下有期徒刑、拘役或科或併科一千元以下罰
金。
